【裁判字號】    97,上訴,2082
【裁判日期】    970606
【裁判案由】    家暴殺人未遂
【裁判全文】
臺灣高等法院刑事判決                97年度上訴字第2082號
上  訴  人  臺灣臺北地方法院檢察署檢察官
被      告  乙○○
上列上訴人因被告家暴殺人未遂案件，不服臺灣臺北地方法院96
年度訴字第1646號，中華民國97年3 月31日第一審判決（起訴案
號：臺灣臺北地方法院檢察署96年度偵字第18968 號），提起上
訴，本院判決如下：
    主  文
上訴駁回。
    理  由
一、公訴意旨略以：被告乙○○與其妹即告訴人甲○○係家庭暴
    力防治法第3條第4款之家庭成員關係，且同住於臺北市○○
    街181巷9弄32號2 樓。被告自認長久以來一直受甲○○暴力
    欺壓，對甲○○有所不滿，民國96年8 月19日17時許，兩人
    復因細故在住處發生口角，被告竟憤而至廚房內取出菜刀，
    並基於殺人之犯意，持刀進入甲○○房間內，左手拉住甲○
    ○頭髮，右手持菜刀朝甲○○頭部連續猛砍多刀，使甲○○
    頭部前額受有長約5公分之撕裂傷2處、右前臂亦受有撕裂傷
    1 處。嗣經甲○○送醫急救方倖免於難，因認被告涉犯家庭
    暴力防治法第2 條第2項及刑法第271條第2項、第1項之殺人
    未遂罪嫌云云。
二、按告訴乃論之罪，告訴人於第一審辯論終結前，得撤回其告
    訴；告訴經撤回者，法院應諭知不受理之判決，刑事訴訟法
    第238條第1項及第303條第3款分別定有明文。另按犯罪事實
    應依證據認定之，無證據不得認定犯罪事實，刑事訴訟法第
    154條第2項定有明文。又殺人與傷害之區別，應以有無殺意
    為斷，即行為人於下手時有無決意取被害人生命為準，至於
    被害人受傷處是否致命部位，及傷痕多寡、輕重為何等，亦
    僅得供審判者心證之參考，究不能據為絕對之標準（最高法
    院19年上字第718號判例、93年度台上字第618號及90年度台
    上字第1897號判決意旨參照）。準此，行為人於行為當時，
    主觀上是否有殺人之故意，除應斟酌其使用之兇器種類、攻
    擊之部位、行為時之態度、表示外，尚應深入觀察行為人與
    被害人之關係、衝突之起因、行為當時所受之剌激、下手力
    量之輕重，被害人受傷之情形及行為事後之態度等各項因素
    綜合予以研析。末按，刑事判決得就起訴之犯罪事實變更檢
    察官起訴所引應適用之法條者，以科刑或免刑判決為限，檢
    察官以殺人未遂起訴，經原審審理結果，認為被告所犯實為
    傷害罪，未經合法告訴，則於判決理由欄敘明其理由逕依刑
    事訴訟法第303條第3款諭知不受理判決即可，尚無適用同法
    第300 條之餘地。
三、本件公訴人認被告涉犯殺人未遂罪嫌，無非以甲○○於警詢
    中之陳述、行政院衛生署臺北醫院醫師李建興出具之家庭暴
    力事件驗傷診斷書、扣案之犯罪工具菜刀1把、相片7幀及被
    告之自白等為據。訊據被告對於上開時、地持菜刀傷害甲○
    ○之事實坦承不諱，然堅決否認有何殺害甲○○之故意，辯
    稱：只想教訓甲○○，並無殺害甲○○之意，且當甲○○流
    血後，伊就停手了，也未追逐等語。
四、經查：
(一)被告與甲○○原同住臺北市○○區○○街181巷9 弄32號2樓
    ，具有家庭暴力防治法之家庭成員關係。於96年8 月19日17
    時許，因被告與母親不合，甲○○要求被告搬家進而發生口
    角，被告遂持廚房內菜刀1 把進入甲○○房內，左手拉住甲
    ○○頭髮，右手持菜刀朝甲○○頭部揮刀，致甲○○頭部前
    額受有長約5公分之撕裂傷2 處、右前臂撕裂傷1處等事實，
    業據被告坦認不諱，核與證人甲○○所證相符，復有家庭暴
    力事件驗傷診斷書、刑案現場照片及甲○○受傷情形照片共
    7 幀，暨扣案之菜刀1把可證，堪認屬實。
(二)被告與甲○○同住，雖平日相處因觀念不同而彼此間發生爭
    執、口角，然其等為親姊妹，並無任何深仇大恨，被告尚無
    僅因與母親相處問題而非致甲○○於死地之動機。且甲○○
    於原審證稱：除了本案之事外，被告從未說過任何威脅、傷
    害伊生命的話。因被告與母親和不來，伊脾氣不好太兇，罵
    被告並要逼被告搬出去，被告方持菜刀傷伊，然伊並不認為
    被告要殺伊。甚且伊受傷跑出房間後，被告站在伊房間內等
    語。相互印證，倘被告欲置甲○○於死，理應在行兇前，將
    住處大門鎖住，避免甲○○容易脫困，並在甲○○遭菜刀劃
    傷奪房門而出時，阻撓甲○○離家他去就醫，繼續猛力追砍
    ，方可達殺害甲○○之目的，且被告持菜刀，客觀上如欲追
    躡甲○○，甲○○將因不敢靠近被告而遭困住無法離去，然
    被告在劃傷甲○○後，僅待在甲○○房內，並無攔阻甲○○
    離家就醫等舉動，足證被告主觀上並無殺害甲○○之故意。
(三)甲○○證稱：被告雖持刀砍伊頭，但並非用力砍下去，有點
    類似切跟割的動作，所以只有頭皮有傷，流了很多血，去急
    診室就醫縫合，並無開刀，醫生看傷口很穩定，就叫伊回家
    。後來第5 天回診拆線，傷口好了沒事。後頸及肩部的地方
    也是割傷，沒有縫，擦藥就好。且因當時被告持刀時，伊以
    右手阻擋，方受傷，傷勢不嚴重，擦藥就好。目前傷勢都已
    痊癒等語。徵諸甲○○因被告傷害所受之傷為頭部前額長約
    5公分之撕裂傷2 處、右前臂撕裂傷1處，且殆無致殘現象等
    情，有前開驗傷診斷書可稽，是甲○○受傷之頭部等處，經
    醫師診治縫合及擦藥後，隨即返家修養，事後方回診拆線，
    並無另進行手術或要求甲○○住院作進一步維護生命之醫療
    行為，顯然甲○○受傷程度尚非嚴重，並無危及生命之危險
    ，亦無發生殘疾之可能，可知被告持揮刀下手之力道不強，
    尚不能僅以被告持菜刀揮向甲○○頭部之事實，遽認被告有
    殺甲○○之故意，故被告辯稱並無致甲○○於死之故意，應
    屬可採。
五、原審本於同上見解，認被告主觀上僅具有傷害他人之故意，
    係犯刑法第277條第1項之傷害罪，公訴意旨認被告涉犯刑法
    第271條第2項、第1項之殺人未遂罪，容有誤會，又被告所
    犯亦為家庭暴力防治法第2條第2款所稱之家庭暴力罪，惟被
    告所犯刑法第277條第1項之傷害罪，依同法第287條前段之
    規定，須告訴乃論，茲因甲○○業於原審審理中當庭撤回告
    訴，爰諭知不受理之判決等情，經核並無違誤。
六、公訴人提起上訴，以甲○○於原審作證時，已與被告達成和
    解，所證顯屬迴護被告之詞，且倘被告無殺人故意，何以導
    致甲○○頭部受傷縫合48針。又案發當時甲○○成功逃離現
    場，尚非被告未加追逐。以被告下手行兇砍殺部位係甲○○
    頭部，並於行兇之際揚言置甲○○於死，被告主觀上具有殺
    人犯意為由，指摘原審判決不當云云。然被告於持刀揮向甲
    ○○時，雖語出「今天不砍死你，我睡不著覺」等語，然被
    告於90年間迄至93年間，斷續因情緒困擾與壓力反應，前往
    台北醫學大學附設醫院精神科就醫治療等情，有該院97年1
    月18日校附醫歷字第0970000286號函附病歷在卷為憑，顯然
    被告為一深受情緒困擾之人士，則在被告與甲○○發生口角
    ，遭甲○○要求搬家他去情況下，乃一時衝動脫口而出所致
    ，尚難因此情緒語言判斷被告主觀犯意，且甲○○雖因此受
    傷縫合48針，惟以縫合即可達治療效果，顯見被告下手力道
    尚非猛力，亦難據以認被告主觀上有殺人故意。再甲○○於
    原審作證時，另有如上被告口出「今天不砍死你，我睡不著
    覺」等語，益見甲○○到庭作證並無偏袒被告之情。從而，
    上訴意旨未進一步提出積極證據以實其說，僅就原審依職權
    所為證據之取捨及證據證明力之判斷，重為爭執，其上訴自
    屬無理，爰不經言詞辯論逕予駁回。
據上論斷，應依刑事訴訟法第368條、第372條，判決如主文。
中    華    民    國    97    年    6    月     6     日
                  刑事第二庭審判長法  官  呂丹玉
                                  法  官  林恆吉
                                  法  官  李麗玲
以上正本證明與原本無異。
檢察官如不服本判決，應於收受送達後10日內向本院提出上訴書
狀，其未敘述上訴之理由者並得於提起上訴後10日內向本院補提
理由書（均須按他造當事人之人數附繕本）。
被告不得上訴。
                                  書記官  廖婷璇
中    華    民    國    97    年    6     月    9     日


司法院資訊處製作；財團法人民間司法改革基金會備份。
